臺灣高等法院臺南分院刑事判決　　　100年度上訴字第644號
上　訴　人　臺灣嘉義地方法院檢察署檢察官
被　　　告　羅時華
上列上訴人因被告違反森林法案件，不服臺灣嘉義地方法院100
年度訴字第183號中華民國100年3月31日第一審判決（起訴案號
：臺灣嘉義地方法院檢察署99年度偵字第5457號、第6989號），
提起上訴，經本院裁定適用簡式審判程序，本院判決如下
    主  文
原判決關於羅時華部分撤銷。
羅時華無罪。
    理  由
甲、程序方面：
    被告羅時華於本院準備程序中就被訴事實為有罪之陳述，經
    本院裁定適用簡式審判程序，是本件証據之調查，依刑事訴
    訟法第273條之2規定，不受同法第159條第1項、第161條之2
    、第161條之3、第163條之1及第164條至第170條規定之限制
    ，合先敘明。
乙、實體部分：
一、公訴意旨略以：
    被告羅時華與邱惟炭（業經本院判處有期徒刑六月，併科罰
    金新臺幣{下同}216,144元）、陳英龍（經本院判處無罪，
    所涉搬運贓物罪嫌，應由檢察官另行偵辦）基於共同意圖為
    自己不法所有之犯意聯絡，於民國（下同）99年7月2日起至
    同年月4日止，先由邱惟炭先行攜帶向友人借得之鏈鋸1台，
    至嘉義縣阿里山鄉阿里山事業區第199林班地內（座標為經
    緯度TW97X：217944，Y：0000000）（X：217916，Y：00000
    00）（X：217916，Y：0000000）3處，竊取行政院農業委員
    會林務局嘉義林區管理處（下稱嘉義林區管理處）所有之森
    林主產物牛樟木，將牛樟木裁切成23塊而留置現場，惟邱惟
    炭在未將上開裁切之牛樟木塊竊取得手前，為順利將之搬運
    下山，於同年月4日，以每日3,000元之代價僱使陳英龍、羅
    時華及未成年之甲男（未成年人，業經原法院以99年度少調
    字第197號裁定應予告誡），隨同其所駕駛之車牌號碼SB-38
    02號自用小客貨車，至上揭林班地，共同著手竊取上開23塊
    牛樟木，邱惟炭等4人即以自行製作得為搬運設備之背帶3條
    ，搬運上揭牛樟木23塊放置在上開自用小客貨車內，竊取得
    手後離開。因認被告羅時華涉犯森林法第52條第1項第4款、
    第6款之罪嫌。
二、按犯罪事實應依證據認定之，無證據不得認定其犯罪事實；
    又不能證明被告犯罪者，應諭知無罪之判決，刑事訴訟法第
    154條第2項、第301條第1項前段分別定有明文。次按上訴人
    所竊之樹木，既經砍伐倒地，不得謂非已移入於自己實力支
    配之下，其竊盜行為即已完成，自難因其贓木尚未搬離現場
    ，而謂為竊盜未遂（最高法院49年台上字第939號判例意旨
    可參）。
三、訊據被告羅時華固坦承於上開時間，受僱於同案被告邱惟炭
    ，由邱惟炭於99年7月4日8時多許，駕駛車牌號碼SB-3802號
    自用小客貨車，搭載其與陳英龍、甲男，至上揭林班地，以
    邱惟炭所有之背帶3條，搬運上揭牛樟木23塊放置在上開自
    用小客貨車內離開之事實。但查：
  (一)証人即同案被告邱惟炭於上揭時、地，先以鏈鋸竊取上開牛
    樟木，並將牛樟木砍伐倒地裁切成23塊之事實，業據証人邱
    惟炭供証在卷，則邱惟炭既已將上開牛樟木砍伐倒地，並裁
    切完成，顯已將上開牛樟木置於其實力支配之下，並隨時可
    搬離，參諸上開最高法院49年台上字第939號判例意旨，邱
    惟炭雖尚未將之搬離而放置於現場，惟其竊盜行為應已既遂
    ，至其後邱惟炭僱請被告及陳英龍、甲男同往上址，使用上
    開車輛，共同將牛樟木塊搬離，係處分贓物之行為，尚難認
    在將牛樟木塊搬離前，其等竊盜尚未既遂；又被告係於邱惟
    炭將牛樟木裁切成23塊並留置在現場後，始受僱同往上址，
    共同以上開車輛將牛樟木搬離，又據被告供明在卷，並經証
    人邱惟炭、陳英龍（同案被告）供証明確，足証被告係於邱
    惟炭竊取牛樟木得手後，明知上開牛樟木為邱惟炭所竊得之
    贓物，始受僱同往上址，將牛樟木搬離，是被告之行為，應
    僅該當搬運贓物之行為。此外遍查全卷証據資料，尚無証據
    足証被告就邱惟炭攜帶鏈鋸至上址，砍伐牛樟木倒地裁切成
    塊時，與邱惟炭即有竊取森林主產物之犯意聯絡，並推由邱
    惟炭先將上開牛樟木砍伐裁切成23塊後，再同往竊取搬離，
    自難認被告之行為，已該當森林法第52條第1項之構成要件
    。
  (二)至最高法院93年台上字第860號判例意旨，雖就「竊取他人
    盜伐後未運走之木材」，是否為竊取森林主產物一節，認「
    他人盜伐後未運走之木材，仍屬於林地內之森林主產物。森
    林法第五十條所定竊取森林主、副產物之竊取云者，即竊而
    取之之謂，並不以自己盜伐者為限，縱令係他人盜伐而仍在
    森林內，既未遭搬離現場，自仍在管理機關之管領力支配下
    ，如予竊取，仍為竊取森林主產物，應依森林法之規定論處
    」。但本件係被告邱惟炭先竊得上開牛樟木後，為搬運贓物
    ，始僱請被告同往上址，將原已竊得之牛樟木搬離現場，與
    上開判例意旨之情節不同，尚難援引上開判例，而認被告與
    邱惟炭共犯公訴意旨所指之罪嫌。
四、綜上所述，本件公訴人所舉事証，均不足為被告此部分有罪
    之積極證明，亦無從說服本院以形成被告此部分有罪之確信
    ；基於無罪推定之原則，自應認不能証明被告此部分之犯罪
    。
五、原審不察，遽為被告此部分有罪之判決，尚有未當，是檢察
    官上訴，以被告前因違反森林法案件，經法院判處有期徒刑
    8月，併科罰金確定，再有本件犯行，足見被告未能悔改，
    原審僅判處有期徒刑7月，顯有量刑過輕之不當等情，指摘
    原判決關於此部分不當，雖無理由，但原判決關於此部分既
    有上開可議之處，自屬無可維持，應由本院將原判決關於此
    部分撤銷，改諭知被告此部分無罪。
六、雖被告此部分另涉犯搬運贓物罪嫌。惟查：
  (一)按被告所犯之法條，起訴書中雖應記載，但法條之記載，乃
    訓示規定，究非起訴絕對必要條件，若被告涉犯兩罪，起訴
    書中已載明其犯罪事實而僅記載其中一罪名之法條，另一罪
    雖未記載法條，固應認為業經起訴。惟森林法第50條（本條
    現已移至同法第52條）第1項第4款所謂結夥，須有共同犯罪
    之故意結為一夥者，始能成立；再竊取森林主副產物，為搬
    運贓物，使用牲口車輛者，始有森林法第50條（本條現已移
    至同法第52條）第1項第6款之適用，如無竊取行為，則不能
    構成該條之罪（最高法院47年台上字第1116號判例、54年台
    上字第824號判例意旨參照）。則森林法第52條之罪，係以
    行為人有竊取森林主、副產物之行為，並有該條所列各款加
    重事由為構成要件。如行為人並無竊取森林主、副產物之犯
    行，縱有為該條各款所列之行為，亦不得依森林法第52條規
    定論處。
  (二)依上開說明，森林法第52條第1項第4款、第6款竊取森林主
    、副產物結夥二人以上為搬運贓物，使用車輛之罪，須以行
    為人有竊取森林主副產品，並有結夥2人以上竊盜，且為搬
    運贓物而使用車輛為要件。而本件依檢察官於起訴書犯罪事
    實欄之記載，顯係認定被告與邱惟炭等人結夥2人以上共同
    竊取森林主產物，並使用車輛搬運贓物即森林主副產品，即
    認被告與邱惟炭等人有共同竊取森林主產品，而有森林法第
    52條第1項第4款、第6款之加重條件，並非另認被告亦涉有
    搬運贓物之犯行，準此，本件檢察官應僅起訴被告犯有森林
    法第52條第1項第4款、第6款之罪。
  (三)按刑事訴訟法第300條所定科刑之判決，得就起訴之犯罪事
    實，變更檢察官所引應適用之法條，係指法院於不妨害事實
    同一之範圍內，得自由認定事實，適用法律而言。而事實是
    否同一，應視檢察官請求確定具有侵害性之基本社會事實是
    否同一而定，並以犯罪構成要件有無罪質上之共通性為具體
    判斷之標準（最高法院88年度台非字第350號判決意旨參照
    ）。查常業竊盜罪與收受贓物罪，兩者非特社會事實歧異，
    法律所賦予評價亦不相同，殊非具有犯罪事實同一性之案件
    （最高法院84年度台上字第2216號判決意旨參照）。再竊盜
    罪係以行為人竊取他人之動產為犯罪構成要件；故買贓物則
    以行為人明知為贓物而有償取得贓物之所有權始克成立，二
    者構成要件迥異，社會基本事實並非同一，檢察官起訴竊盜
    事實，法院自行認定贓物事實加以審判，變更起訴法條，論
    處被告贓物罪刑，於法不合（最高法院83年度台上字第2644
    號判決參照）。又竊盜罪所破壞之財產法益，為動產之所有
    權與持有權；而贓物罪旨在防止因竊盜、詐欺、侵占各罪被
    奪取或侵占之物難於追及或回復（最高法院29年上字第3378
    號、41年台非字第36號判例意旨參照），則竊盜罪與贓物罪
    所侵害之法益，顯有不同。查法院審判之對象，以起訴書記
    載與審判中所主張或卷內存在具同一性之事實為限。又森林
    法第50條所定竊取森林主、副產物罪，係刑法竊盜罪之特別
    規定，該法第52條第1項第1款至第8款之規定，則為該法第
    50條所定竊取森林主、副產物罪之各種加重條件，並非獨立
    之罪名。本件就檢察官於起訴書所記載之犯罪事實整體觀察
    ，既認被告涉犯森林法第52條第1項第4款、第6款之罪嫌，
    非認被告除竊取森林主產物罪外，另涉有搬運贓物罪嫌。且
    森林法第52條第1項第4款、第6款之加重竊取森林主產物罪
    ，與該法第50條之搬運贓物罪，兩者間作為刑罰權評價對象
    之原因事實並非同一，顯見被告涉犯之搬運贓物罪嫌未經起
    訴，且與經起訴部分之基本社會事實亦不相同，本院自不得
    予以審判，或變更起訴法條，論處被告罪刑（最高法院97年
    度台上字第3867號判決意旨參照）。被告涉犯搬運贓物罪部
    分，自應於本案判決無罪確定後，另行由管轄地方法院檢察
    署偵辦。
據上論結，應依刑事訴訟法第369條第1項前段、第364條、第273
條之1第1項、第301條第1項，判決如主文。
本案經檢察官林炎昇到庭執行職務。
中    華    民    國   100    年    10    月    25    日
                  刑事第四庭    審判長法  官  吳志誠
                                      法  官  彭喜有
                                      法  官  陳珍如
以上正本證明與原本無異。
檢察官如不服本判決應於收受本判決後10日內向本院提出上訴書
，其未敘述上訴理由者並得於提起上訴後10日內向本院補提理由
書。
                                      書記官  劉清洪
中    華    民    國   100    年    10    月    27    日
附錄本案論罪科刑法條:
森林法第52條
竊取森林主、副產物而有左列情形之一者，處6月以上5年以下有
期徒刑，併科贓額2倍以上5倍以下罰金：
一、於保安林犯之者。
二、依機關之委託或其他契約，有保護森林義務之人犯之者。
三、於行使林產採取權時犯之者。
四、結夥二人以上或僱使他人犯之者。
五、以贓物為原料，製造木炭、松節油、其他物品或培植菇類者
    。
六、為搬運贓物，使用牲口、船舶、車輛，或有搬運造材之設備
    者。
七、掘採、毀壞、燒燬或隱蔽根株，以圖罪跡之湮滅者。
八、以贓物燃料，使用於礦物之採取，精製石灰、磚瓦或其他物
    品之製造者。
前項未遂犯罰之。
第1項第5款所製物品，以贓物論，沒收之。